【裁判字號】    88,易,485
【裁判日期】    890825
【裁判案由】    詐欺
【裁判全文】
臺灣彰化地方法院刑事判決                          八十八年度易字第四八五號
    公  訴  人  臺灣彰化地方法院檢察署檢察官
    被      告  乙○○
右列被告因詐欺案件，經檢察官提起公訴（八十七年度偵字第六一九四號），本院判
決如左：
        主    文
乙○○連續以詐術得財物上不法利益，處有期徒刑參月；又連續行使偽造私文書，足
以生損害於他人，處有期徒刑拾月。應執行有期徒刑壹年。
        事    實
一、緣乙○○為購買彰濱工業區土地，乃自民國八十二年間起至八十五年十月九日止
    持續向甲○○調借現金，金額合計達新台幣（下同）四百三十萬元；亦以同一原
    因，自八十三年間起至八十五年間止，持續向丙○○調借現款合計達四百八十萬
    元。八十三年九月十五日，乙○○召集每會三萬元之互助會，每月一期，採內標
    方式，並邀請甲○○、丙○○二人分別參加其中一會與二會，同時約定二人每月
    應繳交之活會會款，均自乙○○前開借款應付之利息扣抵。詎乙○○竟基於概括
    之犯意，按月各向甲○○、丙○○約多謊報得標利息一千元，迨八十五年九月十
    五日約定之互助會期限屆至，合計詐得不法利益（即減免債務）約七萬二千元。
二、八十四年八月五日，乙○○再召集另會三萬元之互助會，會員計二十四人次，其
    中丙○○參加二會。迨八十五年間，乙○○另基於不法所有之概括犯意，於同年
    一月五日，在標單上（未扣案）偽造會員粘子英名義及金額後，持以競標會款，
    同年五月五日，以同一手法，偽造會員黃承榮名義競標會款（標單亦未扣案），
    同年七月五日，再以同一手法偽造丙○○名義競標會款，足生損害於粘子英、黃
    承榮及丙○○三人，乙○○得標後，再向其他會員佯稱互助會已由該會員得標，
    致使粘子英、黃承榮、丙○○三人及其他活會會員陷於錯誤，而前後繳交約計六
    十二萬八千二百元之會款予乙○○。八十五年九月三十日，乙○○復承其上揭詐
    欺之概括犯意，向丙○○詐稱其公司司機發生車禍，需錢孔急，致丙○○再次陷
    於錯誤，而交付三十五萬元予乙○○花用。迨八十五年十月間，乙○○中途停止
    互助會，丙○○等會員始知受騙。
三、案經甲○○、丙○○訴由台灣彰化地方法院檢察署檢察官偵查起訴。
        理    由
一、右開犯罪事實業據被告乙○○坦承不諱，核與告訴人甲○○、丙○○二人指述情
    節相符，並經證人即會員粘子英、彭週順、丁○○到庭證述屬實，此外復有互助
    會自救會資料影本一份附卷可稽。事證明確，被告犯行堪以認定。
二、按民間之互助會標單，依習慣表示會員參與競標之意思，屬刑法第二百二十條規
    定之準私文書，應以同法第二百十條私文書論。核被告所為，係犯刑法第三百三
    十九條第二項詐欺得利罪及第二百十六條、第二百十條行使偽造私文書罪、第三
    百三十九條第一項詐欺取財罪。公訴人未慮及被告前揭冒標等情，漏列被告亦犯
    刑法第二百十六條、第二百十條行使偽造私文書罪。雖起訴書未記載被告冒用粘
    子英、黃承榮、丙○○名義標取會款等情，然此部份與起訴書所載詐欺取財部分
    具有牽連犯之裁判上一罪關係，為起訴效力所及，依審判不可分原則，本院自應
    併予審理。又被告按月各向甲○○、丙○○約多謊報得標利息一千元以減免其借
    款利息債務，其行為應成立刑法詐欺得利罪，公訴人認係犯刑法詐欺取財之罪，
    尚有未洽，應予變更。被告偽造私文書再據以行使，偽造之低度行為應為行使之
    高度行度行為所吸收，僅論以行使罪；被告以一行為分別向甲○○、丙○○詐得
    不法利益，及向各活會會員詐取會款，均為同種想像競合犯，依刑法第五十五條
    之規定，應分別從一重之詐欺利罪及詐取財罪處斷；又被告先後多次詐欺得利及
    詐取會款之行為，時間緊接，所犯構成要件相同，顯均係基於概括犯意為之，為
    連續犯，應各依刑法第五十六條之規定論以一罪；再被告所犯上開行使偽造私文
    書罪與詐欺取財罪二罪間有方法結果關係，為牽連犯，應依刑法第五十五條規定
    從一重之行使偽造私文書罪論處。又其所犯行使偽造私文書與詐欺得利二罪，犯
    意各別，行為互異，應予分論並罰。爰審酌被告犯罪之動機、目的、手段、所生
    危害及迄未與被害人達成和解等一切情狀，量處如主文所示之刑，並定應執行刑
    。
三、公訴意旨另以：被告乙○○意圖為自己不法之所有，基於概括之犯意，明知其周
    轉困難，於八十三年九月十五日，向甲○○、丙○○二人訛稱其信用、經濟均良
    好，而邀渠等加入其擔任會首之每會三萬元之互助會，致使二人陷於錯誤，信以
    為真而分別加入一會及二會，並按月繳交會款，至八十五年九月十五日約定之互
    助會期限屆至，乙○○竟未給付甲○○、丙○○會款，共積欠甲○○七十一萬元
    ，丙○○六十九萬元。乙○○又於八十二年起至八十三年十月間、八十五年二月
    間、同年五月二十日、同年月二十六日、同年十月九日，以其公司在彰濱工業區
    購買土地等為由，向甲○○調借現金並交付同額支票以取信於甲○○，使其交付
    二百三十萬元、六十五萬元、二十萬元、一百萬元、十五萬元，共計金額為四百
    三十萬元，惟支票屆期均不獲兌付。乙○○亦以相同理由，自八十三年起至八十
    五年間止，向丙○○借得四百八十萬元，並簽發同額支票以取信丙○○，屆期支
    票亦不獲兌現，因認被告此部分亦涉犯詐欺罪嫌。惟按犯罪事實應依證據認定之
    ，無證據不得推定其犯罪事實，刑事訴訟法第一百五十四條定有明文。次按刑法
    詐欺罪中所謂之「詐術」，雖並不以欺罔為限，即利用人之錯誤而使之交付，亦
    不得謂非詐欺。而事實上之不告知，有時雖亦可認係詐術之手段，即依事實上之
    不告知，使對方陷於錯誤而交付財物，亦可成立詐欺罪；然於社會經驗上，事實
    之不告知，並非在任何場合均值以刑法非難之；依一般不作為犯之原則，須法律
    上負有告知義務者，始克相當，然而是否具有法律上之告知義務，並非就公序良
    俗之評價標準，或基於倫理、道德、宗教、社會等理由而認定之防止或作為義務
    ，即可認為於法律上均負有告知義務，以免有違刑法罪刑法定主義之原則，亦即
    仍須視其不告知之程度，是否逾越社會上可認為相當之範圍而定。訊據被告乙○○堅決否認有此部分詐欺犯行，辯稱：伊係事後周轉困難致無法返還借款及給付
    會款，伊非自始蓄意詐騙等語。經查，被告向甲○○借款有付利息，且甲○○用
    該利息來抵繳互助會款，抵會款剩餘積欠之利息，被告則簽發支票支付，被告支
    票係迄八十五年十月二十八日才第一次跳票，八十三年互助會至最後四會時，是
    會員自己商量得標順序，由丁○○先拿到會款，甲○○則未拿到，嗣後被告並有
    簽發支票支付會款，惟支票跳票等情；及丙○○參加被告之互助會原本預定收尾
    會，因屆期被告無法支付會款而表示欲向丙○○借用，丙○○有表示同意，之後
    開自救會時，其他死會會員因被告尚積欠渠等會款，均不願再繳交會錢等節，業
    據告訴人甲○○、丙○○分別陳明在卷。是由上情觀之，被告與告訴人甲○○、
    丙○○之間，既有多次借貸往來，且借款時間達三、四年之久，雙方復約定以借
    款應付之利息扣繳互助會會款，自無所謂告訴人係因被告施用詐術而交付財物情
    形可言。再者，被告固以欲投資購買彰濱工業區土地事由借款，惟不動產投資本
    具高風險，是告訴人就被告事後可能債務不履行之情形，自可預見，雖被告未如
    期將其所得借款用於投資土地一途，嗣後亦未將此事實告知告訴人，然依一般社
    會經驗，實難認已逾越借貸所容認之限度。是本件即難僅憑被告事後債務不履行
    ，即遽以推論其借款之始即有詐欺犯意甚明。參諸被告之支票係迄八十五年十一
    月二十九日始遭拒絕往來乙節，而交付財物情形可言。足認被告辯稱伊係因事後
    周轉困難所致，並非借款及起會之始有意詐欺等語，尚非虛言。綜上以述，上述
    部分事實，自屬不能證明，惟因公訴人認該部分事實與起訴有罪部分有連續犯之
    裁判上一罪之關係，爰不另為無罪之諭知。
據上論斷，應依刑事訴訟法第二百九十九條第一項前段、第三百條，刑法第二百十六
條、第二百十條、第三百三十九條第一項、第二項、第五十五條、第五十六條、第五
十一條第五款，罰金罰鍰提高標準條例第一條前段，判決如主文。
中      華      民      國    八十九    年      八      月    二十五    日
              臺灣彰化地方法院刑事第一庭
                                    法      官  郭  千  黛
右正本證明與原本無異。
如不服本判決，應於判決送達後十日內向本院提出上訴狀( 須附繕本 )。
告訴人或被害人對於判決如有不服具備理由請求檢察官上訴者，其上訴期間之計算係
以檢察官收受判決正本之日期為準。
                                    法院書記官  張  俞  文
中      華      民      國    八十九    年      八      月    三十      日
刑法第二百十六條
行使第二百十條至第二百十五條之文書者，依偽造、變造文書或登載不實事項或使登
載不實事項之規定處斷。
刑法第二百十條
偽造、變造私文書，足以生損害於公眾或他人者，處五年以下有期徒刑。
刑法第三百三十九條
意圖為自己或第三人不法之所有，以詐術使人將本人或第三人之物交付者，處五年以
下有期徒刑、拘役或科或併科一千元以下罰金。
以前項方法得財產上不法之利益或使第三人得之者亦同。
前二項之未遂犯罰之。


司法院資訊處製作；財團法人民間司法改革基金會備份。
